臺灣新北地方法院民事判決  
111年度重訴字第136號  
原      告  邱忠義  
訴訟代理人  黃文明律師
被      告  簡建丞  





            簡建治  
            簡蕙菁  
上列當事人間請求塗銷抵押權登記事件，本院於中華民國111年8
月8日言詞辯論終結，判決如下：
    主      文
一、被告應將如附表所示之最高限額抵押權辦理繼承登記後，將
    抵押權登記予以塗銷。
二、訴訟費用由被告連帶負擔。
    事實及理由
壹、程序部分:
　　被告均受合法通知，未於言詞辯論期日到場，核無民事訴訟
    法第386條各款所列情形，爰依原告之聲請，由其一造辯論
    而為判決。
貳、實體部分:
一、原告主張：
  ㈠坐落新北市○○區○○段000地號土地(權利範圍18344分之2880)
    、931之2地號土地(權利範圍3950分之360)、931之4地號土
    地(權利範圍18344分之2880)、1130地號土地(權利範圍3950
    分之360)、1131地號土地(權利範圍18344分之2880)、1171
    地號土地(權利範圍18344分之2880)（下合稱系爭土地）為
    原告所有。
　㈡系爭土地先前供作對訴外人簡榮地(已殁)、簡焰山之債務擔
    保，因而設定共同擔保債權本金最高限額新臺幣1500萬元、
    存續期間為民國80年10月月22日至90年10月22日、清償日期
    依各個契約約定之最高限額抵押權（於80年10月30日以莊登
    字第051762號收件，下稱系爭抵押權）與簡榮地、簡焰山(
    債權額比例各2分之1)。
　㈢系爭抵押權係為借貸而設定，即借貸之法律關係發生於00年
    間，系爭抵押權存續期間自80年10月22日至90年10月22日止
    ，所擔保之借款債權亦已逾30年而罹於時效，是系爭抵押權
    早已因除斥期間經過而消滅。
　㈣又簡榮地業於85年3月20日死亡，其繼承人為子女即被告3人
    ，然被告迄今未就系爭抵押權辦理繼承登記。
　㈤因系爭抵押權已不存在，故為免侵害系爭土地之所有權完整
    ，依民法第767條第1項中段規定，起訴請求被告就系爭抵押
    權辦理繼承登記後，塗銷系爭抵押權等語。
二、被告未於言詞辯論期日到場，亦未提出準備書狀作何聲明或
    陳述。
三、本院之判斷：
　㈠原告主張之前揭事實，業據其提出土地登記第一類謄本、繼
    承系統表、簡榮地之除戶戶籍謄本、繼承人之戶籍謄本等件
    為證（見本院卷第155頁至第201頁），並有本院民事紀錄科
    查詢表、家事事件公告查詢結果在卷可考(見本院卷第113頁
    至第115頁、第125頁至第127頁、第137頁、第147頁、第209
    頁)，被告簡建治及簡蕙菁均已於相當時期受合法通知，未
    於言詞辯論期日到場，亦未提出準備書狀爭執，視同自認，
    原告之主張，堪予採信。
　㈡按以抵押權擔保之債權，其請求權已因時效而消滅，如抵押
    權人於消滅時效完成後，5年間不實行其抵押權者，其抵押
    權消滅，民法第880條定有明文。故抵押權因其所擔保債權
    之請求權之消滅時效完成及上開除斥期間之經過即歸於消滅
    （最高法院89年度台上字第1476號判決意旨參照）。又請求
    權，因15年間不行使而消滅；消滅時效，自請求權可行使時
    起算；民法第125條前段、第128條前段分別定有明文。另按
    債權未定清償期者，債權人得隨時請求清償，為民法第315
    條所明定。是此項請求權自債權成立時即可行使，依民法第
    128條之規定，其消滅時效應自債權成立時起算(最高法院28
    年渝上字第1760號判例參照)。查被告之被繼承人簡榮地對
    原告雖有借款債權存在，惟其請求權依上揭規定，因15年間
    不行使而消滅。又系爭抵押權所擔保之借款債權發生於00年
    間，而被告未主張及舉證證明該借款債權有約定清償日，亦
    未主張及舉證自借款日起15年間曾對原告為中斷時效之行為
    ，是系爭抵押權擔保之借款返還請求權，於95年間已因時效
    完成而消滅，而被告於消滅時效完成後5年間不實行其抵押
    權，依民法第880條規定，系爭抵押權因除斥期間屆滿而消
    滅。
　㈢再按所有人對於妨害其所有權者，得請求除去之。又因繼承
    於登記前已取得不動產物權者，應經登記，始得處分其物權
    ，民法第767條第1項中段、第759條分別定有明文，系爭抵
    押權依民法第880條之規定既已消滅，則系爭抵押權登記狀
    態，實有妨害原告所有權之行使。又抵押權登記之塗銷，係
    使物權消滅之處分行為，故不動產所有人訴請抵押權人之繼
    承人塗銷抵押權登記，應先訴請抵押權人之繼承人辦理繼承
    登記後，始得塗銷設定登記。從而，原告本於所有權人之地
    位，依民法第767條第1項中段之規定，請求被告就系爭抵押
    權辦理繼承登記後予以塗銷抵押權登記，為有理由，應予准
    許。
四、本件事證已臻明確，兩造其餘攻擊、防禦方法及證據，經核
    均與結論之判斷，不生影響，爰不一一論述，附此敘明。
五、據上論結，原告之訴為有理由，因此判決如主文。
中　　華　　民　　國　111 　　年　　8 　　月　　22　　日
                    民事第七庭      法  官  謝宜雯
以上正本係照原本作成。
如對本判決上訴，須於判決送達後20日內向本院提出上訴狀。如
委任律師提起上訴者，應一併繳納上訴審裁判費。
中　　華　　民　　國　111 　　年　　8 　　月　　22　　日
                                    書記官  劉德玉
附表：
編號  抵押物 所有權人暨 權利範圍 新北市新莊地政事務所抵押權登記事項  1 新北市○○區○○段000地號土地 邱忠義 權利範圍18344分之2880 收文字號: 莊登字第051762號 登記日期：80年10月30日 登記原因：設定 權利人：簡榮地 債權額比例：2分之1 擔保債權總金額：最高限額新臺幣1500萬元 存續期間：自80年10月22日至90年10月22日 債務人：邱忠義 設定權利範圍：18344分之2880 設定義務人：邱忠義 共同擔保地號：新北市新莊區光榮段931、931之2、931之4、1130、1131、1171 2 新北市○○區○○段000○0地號土地 邱忠義 權利範圍18344分之2880   3 新北市○○區○○段0000地號土地 邱忠義 權利範圍18344分之2880   4 新北市○○區○○段0000地號土地 邱忠義 權利範圍18344分之2880   5 新北市○○區○○段000○0地號土地 邱忠義 權利範圍3950分之360  登記日期：80年10月30日 登記原因：設定 權利人：簡榮地 債權額比例：2分之1 擔保債權總金額：最高限額新臺幣1500萬元 存續期間：自80年10月22日至90年10月22日 債務人：邱忠義 設定權利範圍：3950分之360 設定義務人：邱忠義 共同擔保地號：新北市新莊區光榮段931、931之2、931之4、1130、1131、1171 6 新北市○○區○○段0000地號土地 邱忠義 權利範圍3950分之360